臺灣高等法院民事判決                100年度上易字第553號
上  訴  人    吳專央
訴訟代理人    王家鋐律師
複  代理人    鍾明松
被  上訴人    郭張日妹
訴訟代理人    郭美惠
兼訴訟代理人  郭明智
上列當事人間，請求給付土地買賣保留款等事件，上訴人對於中
華民國100年3月8日臺灣士林地方法院99年度訴字第1277號第一
審判決，提起上訴，經本院於100年11月29日言詞辯論終結，判
決如下：
    主      文
上訴駁回。
第二審訴訟費用由上訴人負擔。
    事實及理由
壹、程序方面：
    上訴人於原法院為其敗訴判決聲明不服，提起上訴所為聲明
    為：(一)原判決廢棄。(二)前項廢棄部分，被上訴人等應連帶給
    付上訴人130萬元，及自起訴狀繕本送達翌日起至清償日止
    ，按週年利率5%計算利息。(三)歷審訴訟費用由被上訴人等負
    擔(參見本院卷第7、20頁)；民國(以下同)100年10月5日更
    正為：(一)原判決廢棄。(二)前項廢棄部分，被上訴人等應給付
    上訴人130萬元，及自起訴狀繕本送達翌日起至清償日止，
    按週年利率5%計算利息，並於任一被上訴人為一部或全部給
    付，其餘被上訴人於給付範圍內免負給付義務(三)歷審訴訟費
    用由被上訴人等負擔；被上訴人對於上訴人之更正已陳明無
    意見(本院卷第59頁背面)，合先敘明。
貳、實體方面：
一、上訴人起訴主張：被上訴人郭明智於民國(以下同)80年間向
    訴外人李明煌(即李清輝，參見上訴人100年11月10日陳報狀
    ，本院卷第43頁背面) 承購臺北市○○路365 巷32號5 樓房
    屋，係上訴人於75年10月16日與訴外人李明煌簽訂合建契約
    ，由上訴人提供臺北市○○段○ ○段479-2 地號土地( 由上
    訴人與各共有人簽約，以下稱系爭土地) ，由訴外人李明煌
    負責興建分得A 棟4 樓、5 樓、B 棟3 樓、4 樓、C 棟3 樓
    、4 樓、5 樓等7 戶房屋( 以下稱系爭7 戶房屋) 中之C 棟
    5 樓房屋，其基地面積應有部分應為136/2055；訴外人李明
    煌未經上訴人及原起造人即訴外人許筑伶( 上訴人前配偶)
    之同意，擅自將上訴人所分得A 棟2 樓、C 棟2 樓( 以下稱
    系爭2 戶房屋) 房屋變更起造人為曾簡香，為系爭土地共有
    人吳松樹發覺，始未將其所分得系爭7 戶房屋應分配之基地
    應有部分面積，全部移轉登記予李明煌，以致被上訴人郭明
    智所承購系爭7 戶房屋中之C 棟5 樓房屋之基地面積應有部
    分136/2055，僅獲得移轉登記72/2055 ，尚不足64/2055 ，
    即自其買賣總價金保留280 萬元未予支付，訴外人李明煌已
    將其對於被上訴人郭明智之280 萬元債權讓與予上訴人，訴
    外人吳松樹已於83年12月19日就被上訴人郭明智承購房屋基
    地面積應有部分不足64/2055 之部分移轉登記予被上訴人郭
    明智，惟被上訴人郭明智僅支付150 萬元，尚不足130 萬元
    ；為此，求為命被上訴人郭明智應給付上訴人130 萬元，並
    自起訴狀繕本送達翌日起至清償日止，按週年利率5%計算利
    息；由於被上訴人郭明智承購前揭房地，均由其母即被上訴
    人郭張日妹接洽處理，被上訴人郭張日妹明知保留款為280
    萬元，竟向上訴人謊稱150 萬元，侵害上訴人權益，致上訴
    人受有130 萬元之損害，併請求被上訴人郭張日妹應給付上
    訴人130 萬元，並自起訴狀繕本送達翌日起至清償日止，按
    週年利率5%計算利息；上開被上訴人應給付之金額，任一被
    上訴人為給付後他被上訴人於給付範圍內免其給付義務之判
    決；對於原法院為其敗訴判決聲明不服，提起上訴所為聲明
    ：(一)原判決廢棄。(二)被上訴人等應給付上訴人130 萬元及自
    起訴狀繕本送達翌日起至清償日止，按週年利率5%計算之利
    息，任一被上訴人為一部或全部給付，其餘被上訴人於給付
    範圍內免負給付義務。(三)歷審訴訟費用由被上訴人等負擔。
二、被上訴人則以：上訴人主張被上訴人郭明智承購前揭房地，
    尚有土地保留款130萬元並不實在；經查被上訴人郭明智於
    83年10月27日與訴外人許筑伶、戴惠桂，共同向訴外人吳松
    樹購買系爭土地應有部分263/2055，其中被上訴人郭明智承
    購應有部分為64/2055，已如實繳納買賣價金150萬元，並已
    合法取得應有部分之所有權；且上訴人之請求權亦已罹於時
    效而消滅；至於上訴人主張被上訴人郭明智向訴外人李明煌
    承購前揭房地之價款，被上訴人郭明智均已付清，且已為所
    有權移轉登記，無所謂保留款之事實等語，資為抗辯；對於
    上訴人之上訴所為答辯聲明：(一)上訴駁回。(二)訴訟費用由上
    訴人負擔。
三、上訴人主張被上訴人郭明智於80年間向訴外人李明煌承購前
    揭房地，尚有土地保留款280萬元未付，訴外人李明煌已將
    其債權讓與予上訴人，被上訴人郭明智僅於83年給付上訴人
    150萬元，尚餘130萬元迄未給付云云；被上訴人以上訴人主
    張被上訴人郭明智承購前揭房地，尚有土地保留款130萬元
    並不實在；經查被上訴人郭明智於83年10月27日與訴外人許
    筑伶、戴惠桂，共同向訴外人吳松樹購買系爭土地應有部分
    263/2055，其中被上訴人郭明智承購應有部分為64/2055，
    已如實繳納買賣價金150萬元，並已合法取得應有部分之所
    有權；且上訴人之請求權亦已罹於時效而消滅；至於上訴人
    主張被上訴人郭明智向訴外人李明煌承購前揭房地之價款，
    被上訴人郭明智均已付清，且已為所有權移轉登記，無所謂
    保留款之事實等語為抗辯；經查：
(一)按：當事人主張有利於己之事實者，就其事實有舉證之責任
    ，民事訴訟法第277條前段定有明文；最高法院20年度上字
    第2466號、18年度上字第1685號、17年度上字第917號亦分
    別著有：「原告於其所主張之起訴原因，不能為相當之證明
    ，而被告就其抗辯事實，已有相當之反證者，當然駁回原告
    之請求。」、「當事人於其利己事實之主張，除事實於法院
    已顯著，或為其職權上已認知者外，應負立證之責。」、「
    民事訴訟如係由原告主張權利者，應先由原告負舉證之責，
    若原告先不能舉證，以證實自己主張之事實為真實，則被告
    就其抗辯事實即令不能舉證，或其所舉證據尚有疵累，亦應
    駁回原告之請求。」等判例意旨，可資參照。
(二)本件上訴人主張之上揭事實，已為被上訴人以「我們是合法
    買賣，錢已經都付完了。不足部分都已經補足了，價錢是對
    方出的，我們照著付。」、「第1次是80年付清的，拿到土
    地所有權狀。82年發現土地持分不足時，我們補給原告，也
    是原告提出多少錢，我們就付給他多少錢，雙方有簽約。」
    (原審卷第48頁正背面)、「沒有保留款，我們是到83年才知
    道土地不足才又買。」(本院卷第30頁)等之陳述所否認，上
    訴人自應就主張上揭利己事實，負舉證之責任。
(三)上訴人主張之上揭事實，係以上訴人與訴外人李明煌間債務
    不履行事件，訴外人李明煌所提出民事聲請調查證據狀所為
    「…另被上訴人(指訴外人李明煌)出賣坐落門牌號碼台北士
    林區○○路365巷32號5樓房屋暨坐落土地應有部份與訴外人
    郭明智時，本應移轉土地應有部份136/2055，卻僅能移轉坐
    落土地應有部份72/2055，仍不足64/2055,遭訴外人郭明智
    保留扣款，惟依被上訴人些微記憶，訴外人郭明智保留扣款
    金額約略280萬元左右，…」(原證二即原審卷第16頁背面)
    為其證據方法(參見上訴人於本院所為：「(有何證據？)原
    證二」之陳述)；惟查：
  1.證人李明煌於原法院到場結證稱：「(是否曾將系爭保留款
    請求讓與原告？如有，係何時讓與？)我沒有讓與給原告。
    」、「(你知道原告有去收土地保留款嗎?)上次原告告我的
    時候，我才知道原告有去收土地保留款。」等語在卷(原審
    卷第112頁背面、113頁)；上訴人主張被上訴人向訴外人李
    明煌承購前揭房地之保留款，業經訴外人李明煌讓與之事實
    ，顯與證人李明煌之證言不符，而不足採信；至於上訴人另
    舉訴外人戴惠桂於前揭債務不履行事件所為證言，「指稱李
    明煌有說土地過戶時，把錢給付給吳先生以及事實上所有的
    土地保留款都是由原告收取。」(參見原審卷第114頁背面)
    惟查訴外人戴惠桂於前揭債務不履行事件所為「…我將錢付
    給吳先生，是李先生交代我要將錢付給賣給我的人。當時李
    先生告訴說土地不夠，等土地補好後就要將錢付給賣土地給
    我的人。」之證言(參見原審卷第21頁背面)，並不足以證明
    證人李明煌有「交代被上訴人郭明智要將錢付給賣給被上訴
    人的人。」，上訴人持訴外人戴惠桂所為與被上訴人無關之
    前揭證言，主張受讓李明煌之債權，自無足取。
  2.證人李明煌同時又結證稱：「(被告郭明智是否有於民國80
    年間給付系爭房地買賣款?如有，給付多少?尚欠多少?)有，
    他給我多少我忘了，我只記得我土地給他不足，還有一些保
    留款，大約欠壹佰多萬左右。」、「(對於未為移轉土地權
    利之部分與被告有何約定?約定之保留款為若干?)約定說我
    如果過給他，他就把保留款給我。我不記得保留款是多少。
    」、「(提示本院卷第16頁背面，你在96年重上字第273號、
    97年12月11日調查證據聲請狀記載郭明智的保留款約二百八
    十萬元，你剛說尚欠一佰多萬，到底是欠多少?)我真的不記
    得了。」、「(為何調查證據狀上寫二百八十萬元?)二百八
    十萬元可能是連其他的客戶，實際上多少我真的忘了。」、
    「(證人剛剛所述二百八十萬元包含其他客戶，是否指戴惠
    桂、朱佩華？)是，還有他們二位。」、「[(請法官提示原
    證2背面)已經載明戴惠桂的保留款為一百五十萬為何剛剛所
    述郭明智的二百八十萬元包含戴惠桂。]我忘記郭明智的保
    留款是多少，上面會寫二百八十萬元我也不清楚，我都沒有
    出庭。」、「(聲請調查證據狀事前有無跟律師討論過並經
    過你的確認?)沒有確認過。保留款多少我真的忘了。」等語
    在卷(原審卷第112頁至113頁)，或可證明被上訴人郭明智向
    訴外人李明煌承購前揭房地，尚有土地保留款，但不足以證
    明其數額，而訴外人李明煌所提出前揭民事聲請調查證據狀
    所為上揭之陳述，無非係就上訴人與之於「債務不履行事件
    」之訴訟中所為抗辯，是否與事實相符，未經該訴訟事件之
    確定判決予以認定，上訴人持以為本件之證據方法，即無足
    取。
  3.證人即被上訴人向訴外人李明煌承購前揭房地之承辦代書許
    明智於原法院亦到場結證：「(買賣契約書約定之買賣總價
    款為何?付款方式為何?)六百萬元左右，付款方式我不記得
    了。」、「(被告郭明智是否有於民國80年間給付李明煌系
    爭房地買賣款?如有，給付多少?尚欠多少?)按照程序付清，
    多少我不記得了，記憶中沒有欠款。」、「[系爭C棟5樓房
    地(即坐落系爭土地權利範圍為136/2055及其土地上建物)權
    利全部是否已全部移轉予被告郭明智?有無保留部分土地權
    利未移轉?]…，記憶中沒有保留持分未移轉，買賣契約所記
    載約定的土地持分都已經移轉，沒有欠款，我不知道土地不
    足這件事情。」、「(剛剛李明煌的證詞有提到未為移轉土
    地權利的部分為李明煌跟被告間有保留款的約定，你清不清
    楚?)我不知道這件事，當時並沒有提到。」(原審卷第113頁
    正背面)、及在本院結證稱：「(台北市○○段○○段479-2
    地號土地，門牌號碼北市○○路365巷32號5樓系爭房屋，郭
    明智由他媽媽郭張日妹出面向李明煌購買時，是否你辦理登
    記?)我查了一下，應該是我辦的。土地、房屋不同時過戶，
    人也不同，土地是二個人過戶給郭明智，建物是一個人李明
    煌過戶給郭明智。」、「(土地是二個人移轉登記給郭明智
    ，房子是一個人李明煌移轉給郭明智，土地部分是否符合應
    有部分?)我當時沒有查明，他們買賣要過戶多少就過戶多少
    。」、「(2055分之72?)對。」、「(買賣價款多少?)我忘記
    了，辦完之後該付的都付清了，後面保留款怎麼來的，我不
    知道。」、「(李明煌和被上訴人買賣間價款給付情形是否
    清楚?)我不知道，但記憶中沒有未付款項。」(本院卷第38
    頁背面、39頁)等之證言，均不足以證明被上訴人郭明智向
    訴外人李明煌承購前揭房地，尚有所謂土保留款未支付之事
    實。
  4.綜合上開證人之證言，互核以觀，即使被上訴人郭明智向訴
    外人李明煌承購前揭房地，尚有土地保留款未為給付，再參
    酌訴外人戴惠桂向李明煌承購前揭C棟3樓房地，其不足之土
    地應有部分為62/2055(參見原審卷第58頁)，保留款為150萬
    元(參見原審卷第21頁背面)，而被上訴人郭明智不足之土地
    為64/2055，亦不過多出2/2055，其保留款豈有相差高達130
    萬元之理，上訴人主張被上訴人郭明智之土地保留款為280
    萬元，顯非常情而無足取。
(四)上訴人主張被上訴人郭明智向訴外人李明煌承購前揭房地所
    不足土地之應有部分64/2055，於83年9月30日與被上訴人郭
    明智簽訂不動產買賣契約，以當時市值在200萬元以上，豈
    有150萬元出售予被上訴人郭明智，150萬元顯非上訴人所提
    出，而係被上訴人趁李明煌因案通緝而隱瞞保留款之數額云
    云(參見本院卷第43頁)；惟查：
  1.稱買賣者，謂當事人約定一方移轉財產權於他方，他方支付
    價金之契約；當事人就標的物及其價金互相同意時，買賣契
    約即為成立，民法第345條定有明文。
  2.證人許明智於原法院到場結證「83年原告找我，跟我說被告
    郭明智取得土地持分不足，土地在原告那裡，雙方到郭明智
    家裡談不足土地持分，價金是150萬元，價金已經付清，這
    部分沒有爭執。」(原審卷第114頁)、於本院到場結證：「
    [83 年9 月30日不動產買賣契約書是否你訂的? ( 提示)]他
     (指上訴人) 來找我，我才比較土地好像真的不夠，原來辦
    的時候並不知道土地不足，他們要移轉多少就移轉多少，後
    來83年上訴人來找我說有土地在他那裡，我發現不足，有比
    較，後來我協助促成，被上訴人花錢買不足的土地。以前尾
    款280 萬部分我不知道。」等語在卷( 本院卷第39頁) ，被
    上訴人郭明智於原法院以「…價錢是對方( 指上訴人而言)
    出的，我們照著付」等語為抗辯( 原審卷第48頁) ，尚非虛
    妄之詞，並有不動產買賣契約書、土地所有權狀在卷( 原審
    卷第73至79頁) 足稽；上訴人主張被上訴人隱瞞保留款，尚
    無可取。兩造均已就被上訴人郭明智向訴外人李明煌承購前
    揭房地所不足土地之應有部分64/2055 ，及其價金互相同意
    ，買賣契約即為成立，且均已依約履行完畢之事實，為上訴
    人所不爭執；上訴人所舉當時公告現值之地價謄本，認其價
    值高於200 萬元，不致以150 萬元出售云云；惟查上訴人主
    張被上訴人郭明智於83年9 月30日與上訴人簽訂不動產買賣
    契約，隱瞞保留款之數額，在被上訴人郭明智未提出與李明
    煌間之不動產買賣契約，顯不知被上訴人郭明煌買受前揭房
    地之價款及已付之價款，而與被上訴人郭明智簽訂不動產買
    賣契約時，非不得以特約或備註載明「多退少補」之文義，
    以杜紛爭；嗣後再持以主張被上訴人隱瞞保留款數額事實，
    亦無足取。
(五)上訴人另主張被上訴人郭明智於83年已給付上訴人150萬元
    ，98年11月12日其父郭木清、被上訴人郭張日妹曾同意再給
    付120萬元云云(參見原審卷第49頁背面、本院卷第25頁背面
    ) ；惟查：
  1.上訴人主張之上開事實，已為被上訴人分別於原法院為「我
    是因為被你們(指上訴人率眾)，我爸才說酒話要我欠錢趕快
    還，我哪有欠錢。」(原審卷第50頁)、「我沒有欠他錢為何
    要給他錢郭木清沒有答應要給原告錢，我也沒有答應給原告
    錢。」(原審卷第114頁背面、115頁)、及本院為「(父親有
    意思要還錢？)沒有。當初我父親也說他沒參與，…」(本院
    卷第60頁背面)之陳述所否認。
  2.證人許明智於本院結證：「[對你於原審證述有何意見? (提
    示原審卷應為第114頁誤植為第75-78頁)]98年上訴人找兄弟
    逼我找被上訴人出來，經過一翻折騰，被上訴人願意付款，
    我原來不想把這件事扯進來，他們要這筆錢不是用正當手段
    ，是否因為承認保留款才支付，要問被上訴人。」(本院卷
    第39頁)、於原法院到場結證稱：「(被告郭木清、郭張日妹
    於98年11月12日是否有同意給付120萬元予原告？當時情形
    為何?)經過20年後原告找兄弟來找我，說什麼有保留款這件
    事，又說隱瞞保留款，郭明智硬是用一百五十萬元跟他買，
    ，逼我去找被告，後來就找(到)郭明智他們家，很不客氣，
    至於被告郭木清因為什麼答應什麼事情，我都不在場。98年
    11月11日我有跟原告一起去找郭張日妹，我先就離開，當天
    晚上原告跟我說被告郭木清願意付給他，我還說有這回事嗎
    ?第二天即98年11月12日上午9點我有去銀行，郭木清在附近
    ，因為錢的事都是郭張日妹在管，我當時的感覺是郭張日妹
    不知道這件事，我就問郭張日妹到底要不要付?郭張日妹說
    因為我兒子被打，要怎麼算?我就再去問原告，原告說折10
    萬元，我就再去找郭張日妹，郭張日妹去拿權狀下樓梯準備
    要到銀行，結果郭張日妹拿權狀是要去銀行貸款，後來被告
    的女兒回來阻止，事情就停了。開始被告口頭答應付130萬
    這件事是我沒有聽到，是原告跟我講的，我沒有在場聽到。
    」等之證言(原審卷第114頁)，亦屬傳聞之證據，自不足為
    憑。
  3.被上訴人郭明智之父郭木清於被上訴人郭明智向訴外人李明
    煌承購前揭房地，及被上訴人於83年9月30日與上訴人簽訂
    不動產買賣契約書，並非契約當事人，亦未經被上訴人郭明
    智授與代理權，其所為之意思表示，對於被上訴人郭明智不
    生效力。
  4.再由證人許明智所為前揭證言，亦不足以證明被上訴人郭張
    日妹確有同意支付上訴人120萬元；矧被上訴人郭明智承購
    前揭房地，於98年間上訴人主張被上訴人郭明智因承購前揭
    房地，有隱瞞保留款，被上訴人郭明智應否給付，被上訴人
    郭明智始為應否給付之當事人，被上訴人郭張日妹並非當事
    人，所為意思表示，對於被上訴人郭明智亦不生效力。
  5.從而，上訴人主張被上訴人郭明智於83年已給付上訴人150
    萬元，98年11月12日其父郭木清、被上訴人郭張日妹同意再
    給付120萬元云云，亦非足以證明被上訴人向訴外人李明煌
    承購前揭房地有保留款存在之事實。
(六)至於上訴人另主張被上訴人應提出與訴外人李明煌間之不動
    產買賣契約書，以資證明其買賣價款及尾款，屢經上訴人請
    求提出未獲置理云云；惟查被上訴人係於80年5 月間向訴外
    人李明煌承購前揭房地，且已為所有權移轉登記( 參照原審
    卷第65頁登記謄本) ，迄上訴人於99年8 月30日提起本件訴
    訟( 參照原審卷第6 頁) ，已近20年光景，被上訴人抗辯前
    揭房地之買賣契約，已因時間久遠遍尋不著，無法提出，與
    一般社會經驗法則無違，非無正當理由；上訴人自不得以此
    主張確有保留款之事實。
(七)綜合上述，上訴人起訴之原因事實，即被上訴人郭明智於80
    年間向訴外人李明煌承購前揭房地，尚有土地保留款280萬
    元未付，訴外人李明煌已將其債權讓與予上訴人，被上訴人
    郭明智僅於83年給付上訴人150萬元，尚餘130萬元迄未給付
    云云，均不能為相當之證明，依前揭最高法院之判例意旨，
    自應為上訴人不利之判決；上訴人請求被上訴人郭明智應給
    付上訴人130萬元本息，即不應准許。
四、從而，上訴人另主張被上訴人郭明智於80年間向訴外人李明
    煌承購前揭房地，尚有土地保留款280萬元未付，被上訴人
    郭張日妹於83年間訛稱150萬元，侵害上訴人權益130萬元，
    應賠償上訴人130萬元云云：惟查上訴人主張被上訴人郭明
    智於80年間向訴外人李明煌承購前揭房地，尚有土地保留款
    280萬元未付之事實，所舉證據均不能證明，已如前所述，
    其主張被上訴人郭張日妹訛稱150萬元，侵害其權益130萬元
    ，應賠償上訴人130萬元本息，自失所據，而無足取。
五、查上訴人主張被上訴人郭明智於80年間向訴外人李明煌承購
    前揭房地，尚有土地保留款280萬元未付，訴外人李明煌已
    將其債權讓與予上訴人云云，既不能舉證證明，而無理由已
    如前述，被上訴人所為上訴人之請求權，已罹時效完成而消
    滅之抗辯，即無予以論述必要，應予敘明。
六、綜上所述，上訴人請求被上訴人應給付上訴人130萬元本息
    ，任一被上訴人為給付，於給付範圍內他被上訴人免給付義
    務，於法無據，不應准許；原法院為其敗訴判決，並駁回其
    假執行之聲請，理由或未儘相同，但結果並無異致，仍應予
    以維持；上訴意旨仍持陳詞，任意指摘原法院之判決不當，
    求予廢棄，為無理由，應予駁回。
七、本件事證已臻明確，兩造其他攻擊、防禦方法，及提出未援
    用之證據，經斟酌後認不影響判決基礎，無逐一論述必要，
    併此敘明。
八、據上論結，本件上訴為無理由，依民事訴訟法第449條第2項
    、第78條之規定，判決如主文。
中    華    民    國   100    年    12    月    27    日
                      民事第五庭
                        審判長法  官  李錦美
                              法  官  鍾任賜
                              法  官  陳博享
正本係照原本作成。
不得上訴。
中    華    民    國   100    年    12    月    27    日
                              書記官  駱麗君